---
title: <span style="color:#034a94"> **Modelo Lineal General - Logit Multinomial**</span>
author: "Modelos Estadísticos para la toma de decisiones"
output: html_document
css: style.css
---

```{r setup, include=FALSE}
knitr::opts_chunk$set(echo = TRUE, comment = NA)


# colores
c1="#FF7F00"
c2="#=EB0C6"
c3="#034A94"
c4="#686868"


library(paqueteMOD)
data("hsbdemo")
datos=hsbdemo
```

</br></br>


La regresión logista multinomial está regida por los mismos principios que la regresión logistica binomial, solo que la variable respuesta $Y$ presenta más de dos categorías

<div class="content-box-blue">
$$Y = \beta_{0} + \beta_{1}X_{1} + \beta_{2}X_{2}   + \beta_{3}X_{3}  +   + \beta_{k}X_{k} + \varepsilon$$
</div>




### <span style="color:#FF7F00">**Ejemplo**</span> 

La siguiente base de datos corresponde a información de 200 estudiantes. 

* **id**   : identificador del estudiante
* **female** : genero:  0= femenino, 1= masculino
* **ses** : nivel socio-económico : 1 = bajo,2  medio , 3 = alto
* **schtyp** : tipo de escuela de procedencia
* **prog**: programa : 1 = general,2 = académico ,3 = vocacional
* **read**  : puntaje en lectura
* **write** : puntaje en escritura
* **math**  : puntaje en matemáticas
* **science** : puntaje en ciencias
* **socst** : puntaje en sociales
* **honors** : destacado en inglés
* **awards**  : reconocimientos
* **cid**  


```{r}
library(paqueteMOD)
data("hsbdemo")
datos=hsbdemo
table(hsbdemo$prog)
```



```{r}
with(datos, table(ses, prog))
```






