---
title: <span style="color:#034a94"> **Validación cruzada**</span>
author: "Modelos Estadísticos para la toma de decisiones"
output: html_document
css: style.css
---

```{r setup, include=FALSE}
knitr::opts_chunk$set(comment = NA, warning = FALSE, message = FALSE)
# colores
c1="#FF7F00"
c2="#=EB0C6"
c3="#034A94"
c4="#686868"
color2=c(c1,c2)
library(memisc)
library(MASS)
library(lattice)
library(stats)
library(tidyverse)

# install.packages("learnr")          # solo una vez
# install.packages("devtools")     # solo una vez
# devtools::install_github("dgonxalex80/paqueteMOD", force = TRUE) #descarga paquete nivelatorioEST
library(paqueteMOD)
library(tidyverse)
data(matricular)
matricular %>% 
  glm(matricula ~ matematicas , family = binomial(link = "logit"), data = .) -> modelo1
summary(modelo1) 
```

</br></br>

La validación cruzada es una metodología empleada para determinar si los resultados obtenidos es consistente para muestras diferentes a la muestra con que se estima el modelo

Para realizarlo se parte la muestra en dos submuestras:

* muestra de entrenamiento
* muestra de prueba

Una vez separadas las muestras se estima el modelo con la muestra de entrenamiento (modelo1) para despues probar la capacidad de clasificación del modelo.


</br></br>


```{r}
library(paqueteMOD)
data(matricular)

set.seed(1)
muestra.train =sample(x=1:200, 200*0.70)
```

</br>

```{r}
library(paqueteMOD)
library(tidyverse)
data(matricular)

matricular %>% 
  glm(matricula ~ matematicas , family = binomial(link = "logit"), data = .) -> modelo1
summary(modelo1) 
```


```{r}
library(caTools)
set.seed(1234)
split <- sample.split(matricular$matricula, SplitRatio = 0.60)
muestra.entrena <- subset(matricular, split == TRUE)
muestra.prueba <- subset(matricular, split == FALSE)
```

```{r}
table(muestra.entrena$matricula)
```

```{r}
table(matricular$matricula)
```

```{r}
modelo2= glm(matricula ~ matematicas , family = binomial(link = "logit"), data = muestra.entrena) 
summary(modelo2)
```


```{r}
matricula.fit2 = as.numeric(modelo2$fitted.values>0.5)  # clasificacion de las estimaciones en 0,1
data2= data.frame(muestra.entrena$matricula, matricula.fit2)
matrizC2=table(data2)
matrizC2   # matriz de confusión
sum(diag(matrizC2))/sum(matrizC2)
```

```{r}
matricula.valid <- predict(modelo2, type = 'response', newdata = muestra.prueba)
matricula.fit3 = as.numeric(matricula.valid>0.5)  # clasificacion de las estimaciones en 0,1
data3= data.frame(muestra.prueba$matricula, matricula.fit3)
matrizC3=table(data3)
matrizC3   # matriz de confusión
sum(diag(matrizC3))/sum(matrizC3)
```

```{r}
library(ROCR)
pred1 <- prediction(as.numeric(matricula.valid), as.numeric(matricula.fit3))
perf1 <- performance(pred1, "tpr", "fpr")
plot(perf1)
```

