---
title: <span style="color:#034a94"> **Ejemplo**</span>
author: "Modelos Estadísticos para la toma de decisiones"
output:
  html_document:
    code_folding: hide
    css: style.css
---

```{r setup, include=FALSE}
knitr::opts_chunk$set(comment = NA, warning = FALSE, message = FALSE)
# colores
c1="#FF7F00"
c2="#=EB0C6"
c3="#034A94"
c4="#686868"
color2=c(c1,c2)
library(memisc)
library(MASS)
library(lattice)
library(stats)
# install.packages("learnr")          # solo una vez
# install.packages("devtools")     # solo una vez
# devtools::install_github("dgonxalex80/paqueteMOD", force = TRUE) #descarga paquete nivelatorioEST
library(paqueteMODELOS)
library(dplyr)
```


En un estudio médico fueron registrados datos de pacientes propensos a un infarto. Cada paciente fue identificado mediante un número de identificación (id) y se recopiló información sobre su **edad** , nivel de actividad física (**actividad**), antecedentes de angina (**angina**) y presión arterial (**presion**). El objetivo del estudio fue el de analizar cómo estas variables están relacionadas con la ocurrencia de infartos cardíacos (**infarto**). 

Se requiere ajustar un **modelo logit** para predecir la probabilidad de infarto en función de las características recogidas de los pacientes

### Datos

```{r, echo=FALSE, message=FALSE, warning=FALSE}
library(paqueteMETODOS)
data("corazon")
# Crear la tabla bonita
tabla_bonita <- kable(head(corazon), format = "html", table.attr = 'class="table table-striped"')

# Muestra la tabla bonita
tabla_bonita

```

### Resumen descriptivo de las variables

Inicialmete se revisa las relaciones existentes entre las variables contenidas con respecto a la variable dependiente



```{r}
summary(corazon[,2:6])
```


### Variable dependiente

```{r}
# Instala y carga el paquete ggplot2 si aún no lo has hecho
# install.packages("ggplot2")
library(ggplot2)

# Ejemplo de datos (sustituye "data" y "frecuencia" con tus propios datos)
data = table(corazon$infarto) %>%
               as.data.frame()

# Crea el gráfico de barras con ggplot2
grafico_barras <- ggplot(data, aes(x = Var1, y = Freq)) +
  geom_bar(stat = "identity", fill = "lightblue") +  # Barras azul claro
  geom_text(aes(label = Freq), vjust = -0.5, color = "black", size = 4) +  # Etiquetas de frecuencia encima de las barras
  labs(x = "Infarto", y = "Frecuencia") +  # Etiquetas de ejes
  theme_minimal()  # Tema minimalista

# Muestra el gráfico
print(grafico_barras)

```


### Estimación del modelo


```{r}
# Crear variables dicotómicas para la variable "actividad"
corazon$a_d<- factor(corazon$actividad, levels = 0:3, labels = c("ninguna", "minima", "moderada", "mas_que_moderada"))
corazon$a_d <- relevel(corazon$a_d, ref = "ninguna")

# Ajustar un modelo logit
modelo1 <- glm(infarto ~ edad + a_d + angina + presion, data = corazon, family = binomial(link = "logit"))

# Ver un resumen del modelo
summary(modelo1)

# Realizar selección de variables paso a paso (stepwise)
modelo2 <- step(modelo1, direction = "both", trace = 0)

# Ver un resumen del modelo seleccionado
summary(modelo2)


```

```{r}


```

### Relacion de la variable dependiente con las variables independienes





```{r}

# Ajustar un modelo logit
modelo3 <- glm(infarto ~ edad, data = corazon, family = binomial(link = "logit"))
summary(modelo3)

```



