---
title: <span style="color:#034a94"> **Análisis de Conglomerados**</span>
author: "Modelos Estadísticos para la toma de decisiones"
output: html_document
css: style.css
---

```{r setup, include=FALSE}
knitr::opts_chunk$set(echo = TRUE, comment = NA)

# colores
c1="#FF7F00"
c2="#=EB0C6"
c3="#034A94"
c4="#686868"

```


#  **Introducción**


El análisis de conglomerados, tambien llamado análisis de cluster tiene como objetivo agrupar los elementos de  la muestra en grupos homogéneos respecto de las puntuaciones  de $k$ variables donde :

* Cada grupo tambien llamado conglomerado o cluster debe ser homogeneo respecto a las variables que conforman una data, haciendo que unidad se parezca a todas las que sean incluidas en el mismo grupo.

* Los grupos conformados deben ser los más diferentes posibles unos de otros con respecto a las variables empleadas en la data

Pasos

* La clasificación de las unidades en los grupos se realiza de manera posterior y se deriva de la información contenida en la data. En un inicio se tiene información de $n$ individuos u objetos de los cuales ha medido $p$ variables

* Con esta información se determina una medida que permite medir las distancias o diferencias entre observaciones. Este indicador también es llamado de similaridad 

* Con estos indicadores de distancia se agrupan las observciones más parecidas o que presenten menor distancia. Dependiendo de la medida de distancia utilizada, el análisis de clasifica como:

* Análisis de conglomerado jerarquico
* Análisis de conglomerado no jerarquico

* Por ultimo se caracterizan los grupos encontrados a través de sus promedio tomadas en la $p$ variables estudiadas.




## **Medidas de similaridad **

Cuando se tienen variables cuantitativas en escala de intervalo o de razón se utilizan los siguientes indicadores:

#### **Distancia Euclidiana**


#### **Distancia euclidiana cuadrada**

#### **Distancia de Mikkowski**


#### **Distancia de Manhattan**

En el caso de datos binarios

#### **Indice de Jaccard**

## **Coeficiente simple matching  de Sokal - Michener**



## **Estandarización de datos**




## **Análisis jerárquico**


## **Análisis no jerárquico**


## **Método del centroide**


## **Método del vecino más cercano**


## **Método del vecino mś lejano**


## **Método de la vinculación promedio**


## **Determinación del número de conglomerados**


## **Índice CH**



### <span style="color:#FF7F00">**Ejemplo**</span> 

```{r}
library(paqueteDEG)

data("beer")
beer1=beer[,2:4]
# hclust(beer1, method = "average")

```







